台灣高等法院刑事判決　　　　　　　　　　　　　九十年度上更(一)字第九一三號
　　上訴人即
　　被告之配偶　甲○○
　　被　　　告　乙○○
　　選任辯護人　林永頌
　　　　　　　　辜郁雯
　　　　　　　　尤伯祥
右上訴人因被告殺人案件，不服臺灣板橋地方法院八十六年度重訴字第五○號中華民
國八十七年五月五日第一審判決（起訴案號：臺灣板橋地方法院檢察署八十六年度偵
字第一九一○○號），提起上訴，經判決後，由最高法院發回更審，本院判決如左：
    主  文
原判決撤銷。
乙○○無罪。
    理  由
一、公訴意旨略以：被告乙○○因其幼子林瑞山曾因玩蹺蹺板摔倒頭部受傷，學習能
    力日漸退步，詎乙○○因之自責過深且擔心幼兒無法正常成長，為謀同死，竟基
    於殺人之犯意，於民國（下同）八十六年八月二十六日十五時二十九分許，攜林
    瑞山至台北縣林口鄉○○○路八十九號香榭麗舍飯店二０六號房內，以事先準備
    之ＰＨＥＮＯＢＡＲＢＩＴＡＬ藥物餵食，並以膠帶封住林瑞山嘴巴，自己亦服
    食同樣藥物，再以膠帶封住嘴巴，致林瑞山因服食ＰＨＥＮＯＢＡＲＢＩＴＡＬ
    藥物過量死亡，嗣經香榭麗舍飯店員工於次日中午十二時許發現，旋即報警處理
    ，乙○○經急救後，倖免於死。因認被告乙○○涉有刑法第二百七十一條第一項
    之殺人罪嫌等情。
二、訊據上訴人即被告之配偶甲○○及被告乙○○固不否認被告有右揭殺人行為，惟
    上訴人甲○○辯稱：被告乙○○的精神狀況並不好，在犯本案時已達心神喪失的
    地步，並經臺大醫院鑑定認定等語。被告乙○○辯稱：林瑞山的同學在學校都會
    欺負林瑞山，所以林瑞山平時在家裡都會告訴伊很想去死，伊聽到後心裡也很難
    過。後來伊就把林瑞山的心境移轉到自己身上，變成伊想要帶林瑞山一起死，以
    求解脫。伊在亞東紀念醫院鑑定的時候，時間比較短，醫生比較沒有辦法瞭解伊
    的狀況，且當時只有利用一個小時的時間由馮榕醫師詢問伊一些相關問題，沒有
    做過任何科學上的測試，伊認為該鑑定結果是否值得採信尚有疑問，而臺大醫院
    則是做得比較仔細，伊認為臺大醫院的鑑定較確實等語。
三、按刑法第十九條規定：心神喪失人之行為，不罰。精神耗弱人之行為，得減輕其
    刑。又心神是否喪失？精神是否耗弱？乃屬醫學上精神病科之專門學問，非有專
    門精神病醫學研究之人予以診察鑑定，不足以資斷定（最高法院八十二年度台上
    字第二八六號判決參照）。刑法上所謂心神喪失人，非以其心神喪失狀態毫無間
    斷為必要，如果行為時確在心神喪失之中，即令其在事前事後偶回常態，仍不得
    謂非心神喪失人（最高法院廿四年上字第二八四四號判例參照）。又實務上對心
    神喪失所採之定義，以行為時是非辨別力為準據（二十六年渝上字第二三七號判
    例參照），然自刑事責任之觀點言之，行為時之心理狀態，已達於不能辨識行為
    之違法或不能依其識別而為行為之程度，即屬無責任能力。質言之，因精神疾病
    或其他原因之意識錯亂，致完全喪失理解力者，固無常態之是非辨識能力，亦有
    心理狀態仍足能辨別是非，而因一時情緒上反常衝動，不克自制，致不能依其識
    別而合理決定其行為者（最高法院八十八年度台上字第一九七三號判決參照）。
四、經查：
（一）右揭起訴事實，業據被告乙○○於警訊時、檢察官偵查中、原審及本院審理時
      供承不諱，並經證人即香榭麗舍客房部主任陳矢勤於警訊時及檢察官偵查中證
      述明確（見相字第一０一０號卷第三頁、偵查卷第七頁），且有被告於香榭麗
      舍所書遺言字條一紙（見相字第一０一０號卷第四頁）、現場照片九張附卷（
      見偵查卷第十四頁至第十六頁），及查獲後未見扣案，但詳如偵查卷第十四頁
      下方相片所示之膠帶一捲、棉花一包、藥品一罐及偵查卷第一頁台北縣警察局
      新莊分局刑事案件報告書等可資佐證；又被害人林瑞山確係因服食ＰＨＥＮＯ
      ＢＡＲＢＩＴＡＬ過量，導致中樞神經系統衰竭，約於八十六年八月二十七日
      凌晨零時許死亡之事實，亦經台灣板橋地方法院檢察署檢察官督同檢驗員、法
      醫師勘驗並解剖林瑞山屍體鑑定屬實，分別製有勘驗筆錄、相驗屍體證明書、
      台灣高等法院檢察署法醫中心（八六）丙○醫鑑字第０六七九號鑑定書各一份
      附於相驗卷可稽（見相字第一０一０號卷第六頁、第十頁、第十一頁、第十四
      頁、第十七頁至第二八頁、第二十九頁）。
（二）而被告乙○○於八十一年間即出現失眠、焦慮及情緒低落之症狀，於八十四年
      間經馬偕醫院精神科診斷為精神官能症；其子林瑞山於國小二年級時，因出現
      輕微神經運動之障礙，動作較為笨拙並出現障礙，於八十五年間，經醫師診斷
      為輕微性麻痺及癲癇症，但智力尚稱正常；其後乙○○於八十五年間因帶林瑞
      山去玩蹺蹺板，林瑞山因不慎自蹺蹺板跌落，致頭部受傷，自此林瑞山之學習
      能力日漸退步，神經運動功能障礙更形明顯，學習、自我照顧方面均出現更加
      退化現象，經求診無效，乙○○因此深切自責並擔心林瑞山無法正常成長並適
      應社會，其憂鬱症狀加深，於八十五年底即常萌生自殺及替其子解脫痛苦之念
      頭，其間並曾謀尋求由教養院或美國友人收容其子，但均因無法妥適安排林瑞
      山，致乙○○之失眠加劇，食慾減少，心情更為低落；八十六年八月底，乙○
      ○認其無法拯救其子，於無法承受林瑞山之病情致呈現重度憂鬱病狀之情況下
      ，決意殺死其子以替其子解脫痛苦，乃攜其子林瑞山及膠帶、棉花、安眠藥等
      投宿飯店，而有上開殺死林瑞山之行為等情，業據被告於偵、審中陳明外，並
      於國立台灣大學醫學院附設醫院作精神鑑定時供承明確，並經該鑑定機關綜合
      被告本人、被告之二嫂等之陳述、鑑定醫院之被告病歷及本件全部卷証資料等
      製作之被告精神鑑定報告書可按（詳該鑑定書載被告之個人生活史及病史欄，
      見本院前審卷第三七頁至第四一頁），且有馬偕紀念醫院診斷証明書一紙及馬
      偕紀念醫院八十七年一月十日馬院醫內字第八七００一一號函檢送被告乙○○
      精神官能症相關之病歷表影本在卷可稽（見原審卷第二三頁、第二五頁、第二
      六頁），是被告乙○○之上開病史及結束其子林瑞山生命之動機並決意過程如
      上，應堪認定。
（三）又被告乙○○係以餵食其子林瑞山ＰＨＥＮＯＢＡＲＢＩＴＡＬ（即安眠藥）
      ，再以棉花塞住其鼻孔，繼以膠帶封住其子口、鼻，此業據被告數次陳明外（
      見偵查卷第三頁、第四頁、第二三頁，本院卷第一０三頁），並有死者正面相
      片在卷可查（見偵查卷第十六頁），則被告自白要結束其子生命，帶其子至天
      國，而有殺人之決意甚明，至堪認定。再被告係於八十六年八月二十六日投宿
      飯店前即已準備妥上開藥品、膠帶及棉花，再帶其子投宿飯店，則被告決意要
      殺死其子之時間，應在其決定投宿飯店時即已產生，乃堪認定。
（四）另被告之子林瑞山：：：：手會發抖，平日未曾表達死亡之意思，於死亡前一
      個禮拜，並曾向其父即上訴人甲○○詢問下個月伊生日，上訴人究竟要送何禮
      物予伊等語，此業據上訴人甲○○於偵查中供承明確（見相字第一０一０號卷
      第七頁背面），且依被告在警訊中所陳，被告於當天晚上仍帶林瑞山外出吃飯
      ，回來後則看電視、聊天，再上床睡覺，足見林瑞山本人並未有尋死之意向，
      故應排除被害人林瑞山有自殺以結束自己生命之可能。
五、次查：
（一）被告乙○○行為時之精神狀態如何，經原審於八十七年三月十八日上午十時由
      原審法官親自陪同至亞東紀念醫院進行鑑定，鑑定人馮榕醫師於原審法官在旁
      聆聽之情況下，當場詢問被告年籍、婚姻狀況、家庭成員、孩子去世過程及原
      因，並詢問林瑞山成長過程及被告個人職業，有無自殺意圖及經驗。本案發生
      時間及經過，被告精神病史及就醫情形，被害人生前病情及就醫經過等，由被
      告自行陳述，並交互詢答，由鑑定人馮榕醫師觀察被告言行及情緒反應后陳述
      鑑定結果係：「被告因兒子病情惡化出現憂鬱症狀，超過半年多。被告真正動
      機應為自裁，此為憂鬱症之症狀之一，被告在殺人及自裁行動中，精神狀況明
      顯達到精神耗弱程度，在法院審理時尚能完全陳述事實經過，但情緒仍會激動
      ，被告日後仍有自裁危機，現狀仍可為自己在法庭上提出陳述及答辯，但被告
      精神傾向不會為自己求饒以求懲罰自己。」（見原審卷第三一頁、第三二頁）
      即當場作成鑑定意見而認定被告乙○○「明顯達於精神耗弱」。
（二）上開鑑定意見經鑑定人馮榕醫師作成精神鑑定報告書函送原審，該鑑定報告書
      第一項係鑑定緣由，第二項係被告個人史及疾病史，第三項係檢查結果，其中
      認定被告身體狀況良好，精神狀態為：「會談時態度合作，意識清醒，對人、
      時、地之定向感及記憶力均完整無損。其情緒低落、沮喪、描述其幼子患病過
      程不斷哭泣，對患病之無望、無助感及自裁意念明顯已出現至少逾半年，終在
      八十六年八月開學前付諸行動。徐員無任何妄想及幻覺，其臨床診斷為「重度
      憂鬱症。」第四項則係結論：「綜合以上資料，徐員之臨床診斷為『重度憂鬱
      症』，在其殺人及自裁行動前，憂鬱症狀出現已約半年餘，且並未接受任何精
      神科治療，其精神狀態在『殺人案』案發當時，明顯已達精神耗弱之程度」（
      見原審卷第三四頁）。
（三）然經本院前審對被告乙○○案發時之精神狀態再次函請鑑定，依國立台灣大學
      醫學院附設醫院於八十八年二月一日（八八）校附醫精字第０二六二三號函檢
      送被告乙○○精神鑑定報告書，鑑定結論謂：「：：於被害人出現腦部疾病之
      所引發之功能障礙後，憂鬱焦慮程度加劇，並於八十五年七月發生頭部外傷後
      ，罪惡感與無望感加劇，於八十五年底至八十六年初出現自殺及殺人意念，對
      被害人之病情及生活適應問題出現與現實脫節之判斷，認為其子已無法順利活
      於世上，並終日思索，情緒低落，睡眠及食慾減少，於案發前半年間已達重度
      憂鬱症之程度。如前所述其次子之困難非一死無法解脫，空難、颱風及赴美託
      養等等，皆表示其現實判斷能力已受其重度憂鬱症影響，呈現過度無望、被動
      、負向思考、思考窄化、無法以一般常識判斷，理解其所見之事實，而推至合
      理有效之問題解決策略，思考之彈性明顯僵化，無法產生或接受替代性或較為
      合乎一般情理之想法，與其過去之教育及智力背景不符，故綜合其案發前及案
      發當時之精神狀態，其思考認知及現實判斷能力，已極度受損【臨床上多數重
      度憂鬱症病人不會有意識、定向感及記憶缺失，多數無妄想幻覺。其認知及現
      實判斷之受損，主要是在於對外界事務作嚴重地脫離現實之判斷，並依此錯誤
      判斷行事】，其案發當時之精神狀態，應是受其重度憂鬱症之影響，達心神喪
      失之程度。」（見本院前審卷第三七頁至第四一頁）。
（四）上開鑑定報告，經本院再次函詢，國立台灣大學醫學院附設醫院於九十年十一
      月九日以（九十）校附醫精字第二八九四五號函說明：「依據本院於民國八十
      七年十一月十七日所實施對台灣高等法院委託本院為乙○○（以下簡稱徐員）
      所實施之精神鑑定，顯示徐員自民國八十一年病發之後症狀時有起伏，八十五
      年九月逐漸認定被害人之病情及功能障礙已無治癒及進步之可能，八十六年二
      月間並試圖以繩索勒斃被害人，即使曾攜被害人至教養院評估，被告之被害人
      並非重度殘障後，仍於八十六年七月更加認定被害人之悲慘未來非以死無法解
      脫，至八月底攜子共赴黃泉之念頭更加強烈，足見徐員於案發當時（八十六年
      八月二十六日）其思考認知及現實判斷能力受重度憂鬱症之病情影響，已嚴重
      受損，達心神喪失之程度。」（見本院卷第四十頁）更再次確認被告乙○○係
      因重度憂鬱症之病情而喪失依一般常識理解、判斷外界事務之能力，並因重度
      憂鬱症所帶來之無望感而對被害人之病情做出過於悲觀、脫離現實之判斷，而
      達心神喪失之程度。
（五）復經本院第二次函查鑑定結果，國立台灣大學醫學院附設醫院於九十年十二月
      十九日以（九十）校附醫精第三三八二九號函說明：「一依據本院於民國八十
      七年十一月十七日所實施對台灣高等法院委託本院為乙○○（以下簡稱徐員）
      所實施之精神鑑定，顯示徐員自民國八十一年病發之後症狀時有起伏，八十五
      年九月逐漸認定被害人之病情及功能障礙已無治癒及進步之可能，八十六年二
      月間並試圖以繩索勒斃被害人，即使曾攜被害人至教養院評估，被告知被害人
      並非重度殘障後，仍於八十六年七月更加認定被害人之悲慘，未來非以死無法
      解脫，至八月底攜子共赴黃泉之念頭更加強烈，故徐員於案發當時（八十六年
      八月二十六日）其思考認知及現實判斷能力受重度憂鬱症之病情影響，已嚴重
      受損。二罹患重度憂鬱症而達心神喪失程度者，除極度之憂鬱狀態、對於現實
      判斷嚴重扭曲外，尚可能呈現遲滯及精神混亂現象。病情嚴重者甚至可能出現
      對於人、時、地定向感異常，記憶力受損，以及妄想或幻覺等症狀，但憂鬱症
      達心神喪失程度者未必伴有此等症狀。」（見本院卷第八九頁），更加說明憂
      鬱症達心神喪失程度者未必伴有對於人、時、地定向感異常，記憶力受損，以
      及妄想或幻覺等症狀。參以其鑑定報告亦有相同意見，足見國立台灣大學醫學
      院附設醫院認為不應以被告行為時是否伴隨有定向感及記憶力缺失、妄想及幻
      覺等現象，作為判斷其是否達於心神喪失之依據。
（六）上述二鑑定報告，亞東紀念醫院僅只有口頭詢問被告，並未以儀器設備檢查被
      告腦波，也未對被告實施心理測驗，即當場作出結論。國立台灣大學醫學院附
      設醫院之鑑定歷時八小時，鑑定項目包括精神檢查、心理測驗及神經理學檢查
      即腦波檢查（見本院前審卷第三五頁、第四十頁），再經醫師就檢查結果研商
      始作成書面鑑定報告，其鑑定過程自較縝密、慎重。又亞東紀念醫院之鑑定報
      告第一項係鑑定緣由，第二項係被告個人史及疾病史，第三項係檢查結果，其
      中認定被告身體狀況良好，精神狀態則患有重度憂鬱症，第四項則係結論。其
      結論部份僅稱被告於案發當時達於精神耗弱，但該項結論與其前述檢查結果及
      被告個人史、疾病史有何關聯，如何推知，則俱未見說明。且該亞東醫院報告
      雖認定被告意識清醒，對人、時、地之定向感及記憶力完整無損，無任何妄想
      及幻覺等情，但並未表示係因此而認定被告未達心神喪失。而國立台灣大學醫
      學院附設醫院鑑定報告之結論欄則清楚表示其認定心神喪失之理由，係被告已
      因重度憂鬱症致其思考、認知及現實判斷能力於行為時極度受損，該報告結論
      更進一步說明其如此認定之根據，係被告對其子即被害人林瑞山之病情及治癒
      希望之理解、判斷明顯脫離現實。且國立台灣大學醫學院附設醫院之鑑定報告
      結論已指出重度憂鬱症患者不會有定向感、記憶力之減損，也不會有妄想、幻
      覺，是自不因被告上述能力完整而認定其未達心神喪失。
（七）綜上探討，被告乙○○行為時之精神狀態應以國立台灣大學醫學院附設醫院之
      鑑定報告為可採，被告乙○○於殺人行為時確在心神喪失之中，依刑法第十九
      條第一項規定為不罰。
六、原審不察而為被告乙○○有罪之判決，尚有未洽，被告之配偶甲○○上訴意旨指
    摘原判決不當為有理由，應由本院撤銷改判，改諭知被告乙○○無罪之判決。
據上論斷，應依刑事訴訟法第三百六十九條第一項前段、第三百六十四條、第三百零
一條第一項後段，判決如主文。
本案經檢察官吳慎志到庭執行職務。
中      華      民      國    九十一    年      一      月    二十三    日
                            台灣高等法院刑事第廿四庭
                                審判長法  官  陳  貽  男
                                      法  官  陳  憲  裕
                                      法  官  王  炳  梁
右正本證明與原本無異。
檢察官如不服本判決應於收受送達後十日內向本院提出上訴書狀，其未述上訴之理由
者並得於提起上訴後十日內向本院補提理由書（均須按他造當事人之人數附繕本）。
被告不得上訴。
                                      書記官  潘  大  鵬
中      華      民      國    九十一    年      一      月    二十四    日
